【裁判字號】    99,台上,891
【裁判日期】    990210
【裁判案由】    強盜
【裁判全文】
最高法院刑事判決              九十九年度台上字第八九一號
上  訴  人  台灣高等法院台中分院檢察署檢察官
被      告  甲○○
上列上訴人因被告強盜案件，不服台灣高等法院台中分院中華民
國九十八年十二月十六日第二審更審判決（九十八年度重上更(一)
字第七六號，起訴案號：台灣台中地方法院檢察署九十四年度偵
字第三五六０號），提起上訴，本院判決如下：
    主  文
上訴駁回。
    理  由
按刑事訴訟法第三百七十七條規定：上訴於第三審法院，非以判
決違背法令為理由，不得為之；是提起第三審上訴，應以原判決
違背法令為理由，係屬法定要件。如果上訴理由書狀並未依據卷
內訴訟資料具體指摘原判決不適用何種法則或如何適用不當，或
所指摘原判決違法情事，顯與法律規定得為第三審上訴理由之違
法情形不相適合時，均應認其上訴為違背法律上之程式，予以駁
回。又檢察官就被告犯罪事實，應負舉證責任，並指出證明之方
法，為刑事訴訟法第一百六十一條所明定。因此，檢察官對於起
訴之犯罪事實，應負實質之舉證責任。倘其所提出之證據，不足
為被告有罪之積極證明，或其闡明之證明方法，無從說服法院形
成被告有罪之心證，基於無罪推定原則，自應為被告無罪之諭知
。而認定犯罪事實所憑之證據，無論直接或間接證據，其為訴訟
上之證明，須於通常一般之人均不致有所懷疑，而得確信其為真
實之程度者，始得據為有罪之認定，倘其證明尚未達到此一程度
，而有合理之懷疑存在時，事實審法院復已就其心證上理由予以
闡述，敘明其如何無從為有罪之確信，因而為無罪之判決，尚不
得任意指為違法。原判決以公訴意旨認被告觸犯刑法第三百三十
條第一項之加重強盜罪嫌。但經審理結果，以公訴人所舉之證據
資料，查無任何適合於被告犯罪事實認定之積極證據，不能證明
被告犯罪，因而維持第一審諭知被告無罪之判決，駁回檢察官在
第二審之上訴。已詳細說明其無從為被告有罪確信之理由；對於
公訴意旨所為之指訴，如何不可採，亦在理由內逐一加以指駁，
俱有卷存證據資料可資覆按。檢察官上訴意旨略謂：（一）、證
人即被害人李宗鍵未遭誘導，已確切指認被告乃對其強盜之人，
且非於被告與陳科全二人均上手銬、腳鐐時指認被告，原判決認
定李宗鍵係從警察局內上手銬、腳鐐二人中，指認記憶中較像歹
徒之被告為強盜行為人等語，已與卷證不符。又以李宗鍵先則明
確指認被告，繼則稱歹徒「很像」被告，即認其指認前後不一，
且李宗鍵未指出歹徒特徵，乃不採李宗鍵之指認，仍與卷證不符
，並違背採證法則。（二）、證人陳君福於偵查中證述未看過陳
科全交付身分證件予被告，應較審理中翻異之詞可信。原審不察
，遽信陳君福於審理中之證詞，並推論「陳科全有交付李宗鍵身
分證原本給被告」，自屬違背經驗法則與論理法則。（三）、被
告就索取報稅人頭之女子「海棠」係何人，前後供述不一，且「
海棠」如何知情並告知李宗鍵身分證係遺失之證件，被告之供述
不實。原審不察，遽以陳君福有瑕疵之證述，並採信被告不實之
辯詞，而為有利被告之認定，殊有未合。（四）、內政部警政署
刑事警察局測謊鑑定結果，足以補強李宗鍵之指訴。原判決未說
明被告有何特殊情形致使本件測謊呈錯誤反應，及不予採納之理
由，理由嫌有不備等語。惟查：原判決已敘明依憑被告就其如何
被查獲之供述，李宗鍵於警詢及偵審中之指述，證人詹祺如於警
詢及偵查中之證述。證人即查獲被告之警員徐信一於第一審就查
獲被告過程之證述，歹徒提款畫面之錄影帶，第一審及原審勘驗
錄影帶之筆錄及贓物認領保管單等證據，固可認李宗鍵確遭二人
共同強盜取財，並告知歹徒假提款卡密碼，待歹徒離去後，李宗
鍵心有不甘，遂於載送詹祺如返家後，至附近之自動櫃員提款機
搜尋歹徒行蹤，進而發現其中一名歹徒正持提款卡提款，李宗鍵
見狀即上前奪回自己之提款卡，並與該名歹徒扭打，歹徒乃於慌
亂中逃脫，嗣因警察盤查，自被告身上查獲李宗鍵身分證一張等
事實。又逐一敘明：(1)被告辯稱當時其與陳科全二人均有上手銬
、腳鐐；徐信一稱已忘記有無此事；則李宗鍵是否在警察局內自
上手銬、腳鐐之被告與陳科全二人中，指認記憶中較像歹徒之被
告為強盜行為人，即非無疑。(2)徐信一於第一審審理中證述，及
李宗鍵於民國九十三年三月十九日報案時，未提及歹徒容貌有何
易供辨識之特徵，其所描述歹徒身高多少、有無染髮、中分、是
否駕駛車號Ｐ6-七六五七紅色福特轎車等，均無法證實被告參與
本件強盜犯行；另於九十四年二月二十日，在警察局指認被告時
，亦未陳明被告樣貌有何與歹徒相符之特徵，且距其遭強盜時間
已隔十一個月之久，復無相關監視錄影帶畫面或翻拍照片可供對
照；則其在警察局之指認是否正確無誤，能否排除誤認，亦非無
疑。而李宗鍵於第一審九十四年九月九日第二度行勘驗程序時，
經通知到場，其第一次觀看畫面結果，僅確認錄影時間九十三年
三月十八日二十二時十三分之人即為強盜財物之人，且有與該人
行扭打，並取回提款卡等事實。但是否為在庭之被告，則僅表示
「有像」、「極為類似」、「我覺得有點像，但不能百分之百確
定」。嗣於九十四年九月二十八日第一審審理時，復證稱在警察
局指認時，一眼即看出是被告，但無法百分之百肯定。復於原審
九十八年九月二十四日準備程序當庭播放提款之錄影帶，仍無法
清楚辨認該人臉部特徵或其他身體外觀。亦難認被告即為強盜財
物之人。(3)警員受理李宗鍵報案後，即成立專案小組追查，調閱
郵局監視錄影帶，送台中市警察局刑警隊鑑識組鑑驗，經察看所
調閱錄影帶之影像，無法看清歹徒面貌，有台中市警察局第三分
局函及所附職務報告書各一份在卷可參；復將李宗鍵搶回之提款
卡，送交台中市警察局刑警隊鑑識組鑑驗，採無可供比對之指紋
，亦有台中市警察局第三分局函及所附職務報告書附卷足稽；仍
無從為有利或不利於被告之認定。另經原審囑託內政部警政署刑
事警察局就能否鑑定該錄影帶人面貌，該局覆稱：行為人影像之
原始圖像過於模糊且原始資訊不足，無法鑑定等情，有該局函文
一份在卷。依該局所附輸出影像紙所示，經強化影像後仍只能見
到如同勘驗之情形，至於該影中人之年紀、臉部、外觀則無法清
楚辨識。故李宗鍵於警詢指認及於偵查、第一審證述被告即為強
盜財物之人，是否與事實相符，仍值存疑。(4)依李宗鍵於第一審
所述情節，其與歹徒扭打時，既因動作快，未看清歹徒樣子，反
而是之前歹徒提款時，其從「遠距離」觀察歹徒時看得比較清楚
，卻於警詢、偵查及第一審證稱：因為伊有與被告扭打，所以能
指認被告云云，其憑信性即非無疑。(5)由陳君福於偵訊、第一審
及在原法院前審具結證述、證人陳科全於第一審審理中之結證，
及被告遭警盤查查獲李宗鍵所有身分證一張，隨即向警方表明該
證件乃為報稅之用，並當場聯絡陳科全，警方進而得以搜索陳科
全住處，扣得變造之身分證件，認被告所為：李宗鍵身分證係基
於報稅用途，由陳科全在其住處交付，嗣因該身分證已申報遺失
不能報稅，伊要交還陳科全才帶在身上之辯解，即非虛構，均無
從為被告有罪確信之心證理由綦詳，既依調查所得事證，認無積
極證據，足以證明被告為本件強盜之行為人，要難單憑測謊鑑定
之證據，遽為被告有罪之認定，尤不能以被告否認案發時，其腳
傷，仍上石膏，行走不易一節為無可採，暨其無法證明辯解屬實
，及提出「海棠」之真實姓名年籍等資料暨劉貴安未能到庭作證
，而認定其有公訴人所起訴之犯行。所為說明，從形式上觀察，
無悖於經驗法則與論理法則。上訴意旨（一）至（三）或就事實
審法院採證認事之職權行使及原審已調查、理由已說明或與本件
犯罪構成要件無關之事項，徒憑己見再為事實上或細節上之爭執
，均非適法之第三審上訴理由。再證人之陳述有部分前後不符，
或相互間有所歧異時，究竟何者為可採，法院本得依其自由心證
予以斟酌，若其基本事實之陳述與真實性無礙時，仍非不得予以
採信，非謂一有不符或矛盾，即認其全部均為不可採信。因之，
告訴人供述前後縱有差異，事實審法院依憑告訴人前後之供述，
斟酌其他證據，本於經驗法則與論理法則，取其認為真實之一部
，作為論罪之證據，自屬合法，難謂所認事實與供述證據之部分
不符，即指判決有證據上理由矛盾之違法。陳君福雖於偵查中一
度證稱未看過陳科全交付身分證件予被告，與其於原法院前審證
述其與被告曾同車前往陳科全住處拿取證件，前後不符。惟原審
就陳君福偵訊時之狀況、被告與陳君福所述報稅一情，為陳科全
所不否認，且其二人於原法院前審所繪製陳科全住處現場略圖大
致相符等證據，斟酌取捨，認陳君福於偵訊時所證未看過陳科全
交付身分證予被告云云為不可採，於理由內詳敘取捨證據之心證
理由，核無理由不備或證據上理由矛盾之違法。上訴意旨（二）
仍依憑己見，就陳君福前後不同供述之取捨，漫為指摘，洵非合
法上訴第三審之理由。至測謊鑑定，倘鑑定人具備專業之知識技
能，復基於保障緘默權而事先獲得受測者之同意，所使用之測謊
儀器及其測試之問題與方法又具專業可靠性時，該測謊結果，如
就有利之供述，經鑑定人分析判斷有不實之情緒波動反應，依補
強性法則，雖可採為證據，但不得作為有罪判決之唯一證據，僅
得供裁判之佐證，其證明力如何，法院仍應調查相關補強證據以
認定之。原判決已說明李宗鍵之指認既有瑕疵，且將李宗鍵所搶
回之提款卡送請鑑驗，並察看所調閱錄影帶之影像，惟採無可供
比對之指紋，亦無法看清歹徒面貌，尚乏積極證據足以證明被告
為本件強盜之行為人，要難單憑不利被告之測謊鑑定，遽為被告
有罪之依據，經核於法並無不合。上訴意旨（四）執此指摘，同
非合法上訴第三審之理由。其餘上訴意旨，核與犯罪無涉之枝節
，難謂符合首揭法定上訴要件。應認檢察官之上訴不合法律上之
程式，予以駁回。
據上論結，應依刑事訴訟法第三百九十五條前段，判決如主文。
中    華    民    國  九十九  年    二    月    十    日
                      最高法院刑事第八庭
                          審判長法官  洪  文  章
                                法官  王  居  財
                                法官  郭  毓  洲
                                法官  黃  梅  月
                                法官  邱  同  印
本件正本證明與原本無異
                                      書  記  官
中    華    民    國  九十九  年    二    月  二十三  日
                                                      Ｅ

司法院資訊處製作；財團法人民間司法改革基金會備份。
